臺灣板橋地方法院民事判決　九十一年度訴字第九八七號
　　原　　　告　　路盛實業股份有限公司
　　法定代理人　　乙○○
　　複 代 理人　　丙○○
　　法定代理人　　甲○○
右當事人間請求給付承攬報酬事件，本院判決如左：
    主　　文
被告應給付永謙營造股份有限公司新臺幣貳佰柒拾肆萬伍仟參佰零玖元，及自民國九
十一年五月十一日起至清償日止，按年息百分之五計算之利息，並由原告代為受領。
訴訟費用由被告負擔。
    事　　實
甲、原告方面：
  一、聲明：如主文第一項所示。
  二、陳述：
  （一）原告自民國八十三年起，向永謙營造股份有限公司（下稱永謙公司）再承攬
        該公司向被告交通部公路總局第一區養護工程處（其當時名稱為台灣省交通
        處公路局第一區工程處）所承攬之「一一二線觀音至中壢5K＋478.355～10K
        ＋000 段路面拓寬工程」。詎原告依約完成工作後，永謙公司竟積欠原告再
        承攬報酬新臺幣（下同）一千一百三十二萬三千八百三十元，經原告聲請臺
        灣桃園地方法院核發八十五年度促字第九三八九號支付命令，命永謙公司向
        原告清償上開欠款，該支付命令業已確定。
  （二）原告另於本院八十五年度民執全木字第一四四五號假扣押強制執行事件，聲
        請執行法院核發扣押命令，就被告應給付永謙公司之工程款及保證金（包括
        「一一二線觀音至中壢0K＋000～5K＋000段路面拓寬工程末期款」、「同線
        段路面拓寬工程電信局管道工程末期款」、「同線5K＋000～10K＋000段路
        面拓寬工程末期款」），在原告前揭再承攬報酬一千一百三十二萬三千八百
        三十元範圍內，禁止永謙公司收取，並禁止被告向永謙公司清償。被告於收
        受上開扣押命令後聲明異議，原告遵期起訴，嗣經本院八十六年度重訴字第
        一００號判決，除命被告應給付原告六百八十萬元及法定遲延利息外，並確
        認永謙公司對於被告就二百七十四萬五千三百零九元之承攬報酬（下稱系爭
        承攬報酬）債權存在，該判決嗣已確定在案。
  （三）對於永謙公司積欠原告之再承攬報酬，迭經原告聲請本院八十六年度執日字
        第五九二號、八十六年度執木字第六六二九號、八十六年度執字第一六一四
        二號、九十年度執竹字第一二三二號強制執行結果，原告陸續受償部分債款
        ，惟尚有三百零二萬四千二百二十二元未獲清償。嗣原告將本院八十六年度
        重訴字第一００號民事確定判決補為上開九十年度執竹字第一二三二號民事
        執行事件之執行名義，執行法院遂於九十一年四月三日核發收取命令，准許
        原告向被告收取永謙公司對被告之系爭承攬報酬債權，惟被告於同年月二十
        二日對該收取命令聲明異議，原告收受執行法院通知後，即提起本件訴訟。
  （四）被告上開聲明異議，其理由無非認永謙公司對於伊之系爭承攬報酬請求權已
        因罹於時效而消滅云云。惟查：
      １、本院八十六年度重訴字第一００號民事判決主文第一項已確認永謙公司對
          被告之系爭承攬報酬債權存在，且該判決業經確定，雖系爭承攬報酬請求
          權之時效依民法第一百二十七條第七款規定僅有二年，惟依民法第一百三
          十七條第三項規定，時效中斷後應重行起算五年，故該請求權應至九十一
          年五月五日始罹於時效。
      ２、被告曾於本院八十七年度訴字第四二二號給付承攬報酬事件中，具狀答辯
          ：曾於八十六年十一月三日以存證信函向永謙公司通知訴外人胡金已將其
          對永謙公司之債權讓與伊，伊並同時以該函主張將受讓之債權與永謙公司
          對伊之各項工程款、保固金等債權互為抵銷。故而，被告已於八十六年十
          一月三日寄發上開存證信函後之某一日（實際送達永謙公司之日期不詳）
          ，向永謙公司為抵銷之意思表示，應生默示承認永謙公司對其有工程款債
          權（包括系爭承攬報酬）之法律效果，請求權時效應已中斷。
      ３、退萬步言，縱認系爭承攬報酬請求權已罹於時效，被告另於本院九十年度
          訴字第九八五號事件（原因事實係存在於被告對渠之「西部濱海快速公路
          香山竹南銜接段0K＋000～4K＋000新闢工程」工程款，與系爭承攬報酬之
          原因事實無涉），曾具狀自認：系爭承攬報酬業經本院八十六年度重訴字
          第一００號確定判決確認，並為八十五年度民執全木字第一四四五扣押命
          令效力所及，原告已獲保障等語；另於庭訊時陳稱：系爭承攬報酬確認後
          ，原告沒有去執行，對於八十六年度重訴字第一００號判決所確認之債權
          金額，伊不會否認等語（後者雖未載明筆錄，惟原告擬聲請法院補記）。
          自被告上開陳述內容觀之，其對於系爭承攬報酬已有承認之意思，而時效
          完成後所為之承認，應可認為有拋棄時效利益之意思表示，即應回復時效
          完成前之狀態。即使被告當時不知悉時效已完成，亦有民法第一百四十四
          條第二項後段之適用。
  （五）又永謙公司怠於向被告請求給付系爭承攬報酬，依民法第二百四十二條規定
        ，原告自得代位行使之，為此提起本件代位訴訟。
  三、證據：提出臺灣桃園地方法院八十五年度促字第九三八九號支付命令暨確定證
      明書、本院八十五年度民執全木字第一四四五扣押命令、本院八十六年度重訴
      字第一００號民事判決暨確定證明書、本院九十年度執竹字第一二三二號收取
      命令、九十一年四月二十四日通知、被告函、存證信函及回執、工程明細表、
      本院九十年度訴字第九八五號言詞辯論筆錄等影本各一件、被告另案答辯狀影
      本二件。
乙、被告方面：
  一、聲明：駁回原告之訴。
  二、陳述：
  （一）永謙公司對伊之系爭承攬報酬請求權已罹於時效，爰為時效抗辯。蓋本院八
        十六年度重訴字第一００號民事判決固確認永謙公司對伊有二百七十四萬五
        千三百零九元之系爭承攬報酬債權，惟永謙公司從未向伊請求給付該報酬，
        原告亦從未代位永謙公司向伊請求給付，或依強制執行法第一百十九條第二
        項規定聲請執行法院逕對伊為強制執行，則依最高法院六十四年度第五次民
        庭庭推總會決議，永謙公司縱對伊有系爭承攬報酬存在，因超過二年未予行
        使而已罹於時效，伊自得拒絕給付。
  （二）退步言之，縱認永謙公司對於伊之系爭承攬報酬債權尚仍存在，惟該債權業
        經本院八十五年度執全木字第一四五號扣押在案，於扣押命令撤銷前，永謙
        公司自不得處分該債權，故永謙公司並無怠於行使權利情形，亦不符合民法
        第二百四十二條債權人行使代位權之要件。從而，原告代位永謙公司請求給
        付系爭承攬報酬，顯無理由。
  三、證據：提出營繕工程結算驗收證明書影本一件。
丙、本院依職權調閱本院九十年度簡字第五號民事卷（含該件發回本院前之各審相關
    案卷）。
    理　　由
一、原告於訴狀送達後，追加聲明如被告就系爭承攬報酬請求權所為之時效抗辯有理
    由，請求就永謙公司為被告承攬其他工程（即「西部濱海快速公路香山竹南銜接
    段0K＋000～4K＋000新闢工程保固保證金」、「第一區養工處第四工務段辦公大
    樓改建工程履約保證金、末期工程款、保固保證金」、「第一區養工處第三工段
    辦公室改建工程保固保證金」、「一一二線 5K＋478.355～10K＋000段路面拓寬
    工程保固保證金」及「北訓中心學員實習工廠及宿舍新建部分保固保證金」）所
    生之債權在二百七十四萬五千三百零九元範圍內，代位永謙公司向被告請求給付
    之。惟查，原告自承系爭承攬報酬債權之原因事實係存在於「一一二線觀音至中
    壢0K＋000～5K＋000段路面拓寬工程末期款」、「同線段路面拓寬工程電信局管
    道工程末期款」及「同線 5K＋000～10K＋000段路面拓寬工程末期款」，核與其
    追加聲明之承攬報酬原因事實互殊，二者間之基礎事實顯不相同，訴訟資料亦無
    共通之處，倘就原告追加聲明所涉事項進行調查，勢有礙於被告防禦及訴訟終結
    ，而被告復表明不同意其追加，此外，更無民事訴訟法第二百五十五條第一項但
    書各款所列情事，故依同條項前段之規定，原告所為訴之追加自不能准許，合先
    敘明。
二、原告主張：伊自八十三年起，向永謙公司再承攬該公司向被告所承攬之「一一二
    線觀音至中壢 5K＋478.355～10K＋000段路面拓寬工程」，伊已依約完成工作，
    詎永謙公司竟積欠伊再承攬報酬一千一百三十二萬三千八百三十元，就上開欠款
    ，伊已聲請臺灣桃園地方法院向永謙公司核發八十五年度促字第九三八九號支付
    命令確定在案。伊另於本院八十五年度民執全木字第一四四五號假扣押強制執行
    事件，聲請執行法院核發扣押命令，就被告應給付永謙公司之工程款及保證金（
    包括「一一二線觀音至中壢0K＋000～5K＋000段路面拓寬工程末期款」、「同線
    段路面拓寬工程電信局管道工程末期款」、「同線5K＋000～10K＋000段路面拓
    寬工程末期款」），在原告前揭再承攬報酬一千一百三十二萬三千八百三十元範
    圍內，禁止永謙公司收取，並禁止被告向永謙公司清償。被告於收受上開扣押命
    令後聲明異議，原告遵期起訴，嗣經本院八十六年度重訴字第一００號判決，除
    命被告應給付原告六百八十萬元及法定遲延利息外，並確認永謙公司對於被告就
    二百七十四萬五千三百零九元之系爭承攬報酬債權存在，該判決嗣已確定在案。
    而永謙公司積欠伊之再承攬報酬，迭經伊聲請法院強制執行結果，伊僅陸續受償
    部分債款，然仍有三百零二萬四千二百二十二元未獲清償。查永謙公司既怠於向
    被告請求給付系爭承攬報酬，伊因保全債權，自得代位行使永謙公司之權利，為
    此爰依民法第二百四十二條規定提起本件訴訟等語。
三、被告則以：本院八十六年度重訴字第一００號民事判決固確認永謙公司對伊有二
    百七十四萬五千三百零九元之系爭承攬報酬債權，惟永謙公司從未向伊請求給付
    該報酬，原告亦從未代位永謙公司向伊請求，或依強制執行法第一百十九條第二
    項規定聲請執行法院逕對伊為強制執行，則依最高法院六十四年度第五次民庭庭
    推總會決議，永謙公司對伊之系爭承攬報酬請求權已罹於時效，伊自得拒絕給付
    。再者，系爭承攬報酬債權業經本院八十五年度執全木字第一四五號執行命令扣
    押在案，於執行命令撤銷前，永謙公司不得處分該債權，自無怠於行使權利情形
    ，故本件亦不符合民法第二百四十二條行使代位權之要件等語，資為抗辯。
四、原告主張伊因再承攬永謙公司向被告承攬之工程，對永謙公司原有一千一百三十
    二萬三千八百三十元之債權，嗣迭經伊聲請法院強制執行，陸續受償部分債款，
    目前永謙公司尚欠伊三百零二萬四千二百二十二元，又永謙公司對被告亦有二百
    七十四萬五千三百零九元之系爭承攬報酬債權存在等情，已據原告提出臺灣桃園
    地方法院八十五年度促字第九三八九號支付命令暨確定證明書、本院八十六年度
    重訴字第一００號民事判決暨確定證明書等影本各一件為證，復為被告所不爭執
    ，均堪信為真實。被告提出上揭情詞置辯，則本件爭點厥在：（一）系爭承攬報
    酬請求權是否已罹於時效？（二）永謙公司有無怠於向被告行使權利之情事？爰
    分別論述如下：
（一）系爭承攬報酬請求權是否已罹於時效？
    １、查原告前於八十六年間向本院提起八十六年度重訴字第一００號確認債權存
        在事件後，於該件訴訟八十六年三月三十一日宣示判決前，系爭承攬報酬所
        由生之工程始完成驗收之事實，此據被告於該件訴訟中陳述明確，並經承審
        法院查明屬實後採為裁判基礎，有該件判決影本一件附卷可稽，應信屬實。
        該工程自八十六年間完成驗收時起，永謙公司始得向被告行使系爭承攬報酬
        請求權，故自斯時起，始可起算請求權消滅時效，首堪確定。
    ２、按請求權因十五年間不行使而消滅，但法律所定期間較短者，依其規定，民
        法第一百二十五條定有明文。故知，倘無短期消滅時效特別規定之適用，一
        般請求權之消滅時效期間均為十五年。本件被告雖認系爭承攬報酬請求權應
        適用民法第一百二十七條第七款規定，因二年間不行使即行消滅，惟查：
    （１）民法第一百二十七條第七款所定「承攬人之報酬」，其文義涵蓋範圍固然
          甚廣，惟文義解釋乃法律解釋之起點，仍應綜合其他解釋方法，藉以探究
          立法旨趣。查民法第一百二十七條短期消滅時效之立法理由，在於：「本
          條臚舉請求權，宜速履行，亦有速行履行之性質，故消滅時效期間，定為
          二年」，而該條各款所定之各種請求權，類多發生於日常頻繁之交易，性
          質上較容易清償，受領證書保存者甚少，故有賦與較短時效期間以促其從
          速確定之必要性。解釋民法第一百二十七條第七款之規定，尤須斟酌該條
          之立法目的及其他各款所定事物之本質。準此，本院認該款所謂「承攬人
          之報酬」，應為目的性限縮，僅限於一般日常生活之消費性承攬（如幫人
          開鎖、修理鐘錶等）始有其適用。至於重大工程之承攬，非但無速行履行
          之性質，且其契約所涉事務之龐雜度、債權金額之多寡、債權證明之嚴密
          性，較之一般契約，均有過之而無不及，自應排除於民法第一百二十七條
          第七款之適用範圍。況且，一般重大工程之工期動輒歷時數年，倘適用二
          年短期時效，顯有可能發生工程尚未完工但時效已完成之窘況，初非立法
          本意。
    （２）另從債法體系加以觀察。按承攬人就其工作應負瑕疵擔保之責，倘工作為
          建築物或其他土地上之工作物，或為此等工作物之重大修繕者，依民法第
          四百九十九條、第四百九十八條規定，其瑕疵擔保期間為五年。如認該等
          承攬人之報酬請求權應適用二年短期消滅時效，則承攬人於瑕疵擔保期間
          內，其報酬請求權極有可能先罹於時效，造成承攬人已不得向定作人請求
          給付報酬，惟定作人仍可向承攬人請求履行瑕疵擔保責任之怪異現象，顯
          非事理之平。
    （３）此外，承攬契約性質上為勞務契約，單純之承攬僅提供勞務服務，不以提
          供材料為必要，縱需材料亦多由定作人供給。惟重大工程之承攬，絕大多
          數係由承攬人供給建材原料，進而施工完成建物或土地工作物，究其內涵
          ，已具有承攬與買賣混合契約之性質，而與單純之承攬有間，應無民法第
          一百二十七條第七款二年短期消滅時效期間之適用（最高法院八十八年台
          上字第一五六號、八十九年台上字第二五九一號判決參看）。
    ３、綜上，本院認系爭承攬報酬非屬一般日常生常之消費性承攬報酬，而乃重大
        工程之承攬報酬，應無民法第一百二十七條第七款規定之適用，故其請求權
        時效應為十五年。準此，系爭承攬報酬請求權尚未罹於消滅時效，至為灼然
        。被告所為時效抗辯，尚非可採。
（二）永謙公司有無怠於向被告行使權利之情事？
    １、查系爭承攬報酬所由生之工程於八十六年間已完成驗收，自斯時起，永謙公
        司已得向被告請求給付等情，業如前述。而被告自承永謙公司迄今未曾向伊
        請求給付系爭承攬報酬，是原告主張永謙公司有怠於向被告行使權利之情事
        ，洵屬有據。
    ２、被告雖辯稱系爭承攬報酬債權已經本院八十五年度執全木字第一四五號執行
        命令扣押在案，於執行命令撤銷前，永謙公司不得處分該債權，自無怠於行
        使權利云云。惟按，執行法院依強制執行法第一百十五條第一項規定，就執
        行債務人對第三人之債權所發禁止執行債務人收取該債權或為其他處分，並
        禁止第三人向執行債務人清償之執行命令，旨在避免因執行債務人之行為，
        使其應受執行之債權於執行前歸於消滅，致有害於執行債權人之權益。執行
        債務人之為該受扣押債權之主體，既不因執行法院之核發執行命令而有更易
        ，苟其行為尚無礙於執行之效果，參照同法第五十一條、第一百十三條就查
        封之效力所為之規定，應無予以拒斥之理。是執行債務人如為保存其受扣押
        之債權，而對第三人即其債務人提起給付之訴，於原執行命令撤銷前，縱受
        有勝訴之確定判決，因該判決所載之債權之收取及其他處分，仍須受原執行
        命令之拘束，即難認其提起該給付之訴之行為，有妨礙執行效果之虞，應非
        法所不許（最高法院八十六年台上字第八九七號判決意旨參照）。故系爭承
        攬報酬債權縱經法院核發執行命令扣押在案，僅禁止永謙公司收取或處分該
        債權，然未更易其債權主體之地位，亦未剝奪其向被告請求給付之權利，永
        謙公司於無礙執行效果之範圍內，尚可對被告就系爭承攬報酬提起給付之訴
        。今永謙公司長年置其權利於未行使之狀態，顯有怠於行使權利情事。被告
        上開所辯，委無足採。又原告對永謙公司迭向法院聲請強制執行，經本院八
        十六年度執日字第五九二號、八十六年度執木字第六六二九號、八十六年度
        執字第一六一四二號、九十年度執竹字第一二三二號執行結果，原告僅陸續
        受償部分債款，尚有三百零二萬四千二百二十二元未獲清償等情，為被告所
        不爭，足見永謙公司目前已無資力償還欠款，原告顯有保全債權之必要，其
        代位永謙公司向被告請求給付系爭承攬報酬，於法有據，自應准許。
五、從而，原告依民法第二百四十二條之規定，請求被告給付永謙公司系爭承攬報酬
    二百七十四萬五千三百零九元，及自起訴狀繕本送達翌日即九十一年五月十一日
    起至清償日止，按年息百分之五計算之利息，並由原告代為受領，為有理由，應
    予照准。
六、本件事實已臻明確，兩造其餘攻防方法及舉證，經審酌後均不足以影響判決結果
    爰不逐一論述，附此敘明。
七、據上論結，本件原告之訴為有理由，依民事訴訟法第七十八條，判決如主文。
中　　　華　　　民　　　國　　九十一　　年　　　七　　　月　　 三十　　 日
                                    臺灣板橋地方法院民事第三庭
~B審判長法官　黃麟倫
~B法　　　官　何君豪
~B法　　　官　朱嘉川
右為正本係照原本作成
如不服本判決，應於判決送達後二十日內，向本院提出上訴狀。
中　　　華　　　民　　　國　　九十一　　年　　　七　　　月　　 三十一　　 日
~B法院書記官　馬文慶
